【裁判字號】    96,訴,1340
【裁判日期】    970425
【裁判案由】    清償借款
【裁判全文】
臺灣士林地方法院民事判決              96年度訴字第1340號
原      告  甲○○
訴訟代理人  陳欽賢律師
被      告  乙○○
訴訟代理人  李金澤律師
上列當事人間清償借款事件，本院於民國97年4 月9 日言詞辯論
終結，判決如下：
    主  文
原告之訴暨假執行之聲請均駁回。
訴訟費用新臺幣貳萬零捌佰元由原告負擔。
    事實及理由
一、原告起訴主張：被告於民國86年6 月20日、同年7 月4 日分
    別向原告借款各新臺幣（下同）94萬元，雙方並約定被告需
    於同年9 月20日、10月4 日分別清償該2 次借款本金及利息
    各100 萬元，此均有被告親筆簽立之借據為憑，惟被告屆期
    未清償，經原告屢次催討，被告皆置之不理。至被告雖辯稱
    該2 次借款均係伊當時任職之銓豐實業有限公司（下稱銓豐
    公司）向丙○○所借，伊僅係依銓豐公司負責人陳仁福指示
    代為前往取款云云，實則當時被告本欲向丙○○週轉，惟丙
    ○○並無多餘資金，故被告經由丙○○向原告借款，原告並
    責由丙○○代為處理，故借貸關係實存在於兩造之間。況縱
    認借款債權人為丙○○，從丙○○將有關借貸文件交付原告
    可知，丙○○亦已將債權讓與原告，原告並以97年4 月8 日
    民事綜合辯論意旨狀之送達向被告為通知。至借據上記載被
    告為「經手人」，係因當時丙○○係依原告指示交付現金予
    被告，未透過其他方式或第三人，始為如此記載，爰依消費
    借貸關係，請求被告返還該2 次借款本金及利息各100 萬元
    等語。並聲明：(一)被告應給付原告200 萬元，及其中100 萬
    元自86年9 月21日起至清償日止，另100 萬元自86年10月5
    日起至清償日止按週年利率百分之5 計算之利息。(二)原告願
    供擔保，請准宣告假執行。
二、被告則以：該2 次借款均係伊當時任職之銓豐公司向丙○○
    所借。被告當時為銓豐公司之會計，而原告係大鐘興業股份
    有限公司（下稱大鐘公司）負責人，丙○○則為大鐘公司之
    會計。銓豐公司因資金缺口，需週轉金支付各項費用，自85
    年3 月起即開始向丙○○借款，每3 個月為1 期，每期均係
    借款100 萬元，並均自借款額中預扣利息6 萬元。86年6 月
    20日，丙○○通知銓豐公司前往取款，銓豐公司負責人陳仁
    福即交代被告前往收取，但因當天未攜帶支票，故被告應丙
    ○○要求於借據上簽名，同年7 月4 日情形亦同。因借款人
    係銓豐公司，被告僅係代理收受，故於借據上均書明被告為
    「經手人」，且被告代收取系爭2 筆款項後，亦用以支付銓
    豐公司費用。嗣銓豐公司仍未能渡過財務危機，而委請律師
    協調所有債權人提報債權額，以定償債計畫時，丙○○亦出
    面協商，受償部分借款並書立同意書，足證借貸關係係存在
    於丙○○與銓豐公司間。又縱認丙○○將該2 筆債權讓與原
    告，惟被告並非借款人，亦與被告無關等語，資為抗辯。並
    聲明：(一)原告之訴暨假執行之聲請均駁回。(二)如受不利判決
    ，被告願供擔保，請准宣告免為假執行。
三、兩造不爭執之事實：
  (一)被告於86年間，任職於銓豐公司擔任會計職務。
  (二)丙○○分別於86年6 月20日、同年7 月4 日交付被告各94萬
    元，並由被告書立借據各1 張。
四、本件經兩造協議後簡化爭點為：
  (一)該2 筆各100 萬元之消費借貸關係是否成立於兩造之間？
  (二)該2 筆各100 萬元之消費借貸關係是否成立於丙○○與被告
    之間？原告是否因債權讓與而取得債權？
五、按當事人主張有利於己之事實者，就其事實有舉證之責任，
    民事訴訟法第277 條定有明文。次按稱消費借貸者，謂當事
    人一方移轉金錢或其他代替物之所有權於他方，而約定他方
    以種類、品質、數量相同之物返還之契約，民法第474 條第
    1 項亦有明文規定。原告主張兩造間有200 萬元借款關係存
    在，惟為被告所否認，揆諸前揭法條，自應由原告就借貸意
    思表示相互一致負舉證責任。經查：
  (一)原告固提出被告分別於86年6 月20日、同年7 月4 日所書立
    之借據各1 紙（見本院卷第9 頁、第10頁），惟其上均僅載
    明收受借款現金金額及還款日之事實，既未記載係向何人借
    款，被告亦僅於其上署名「經手人」，是上揭2 紙收據僅能
    證明被告卻有收受各94萬元之事實，而未能證明消費借貸關
    係存在於兩造之間。原告雖主張係因丙○○受原告指示交付
    現金予被告，未透過其他方式或第三人，故借據始載被告為
    「經手人」云云，惟無論自文義解釋或依一般社會常情而言
    ，經手應僅係指由其手中經管、代為處理之意，倘經手人即
    為借款人本人，則逕記載其為借款人即可，似無需捨較明確
    之「借款人」，代以不確定當事人為何人之「經手人」。況
    倘原告所陳屬實，則丙○○似亦為經手交付現金之人，何以
    丙○○未同於「經手人」欄處簽名？是原告主張，與常情有
    違，尚難僅以上揭2 紙借據，遽認原告就兩造間有借貸意思
    表示相互一致，已盡舉證責任。
  (二)證人丙○○於本院審理時雖證稱：該2 筆借款均係被告本人
    所借，但伊沒那麼多錢，才問原告，原告說好伊才把錢拿給
    被告，借據上記載被告為經手人，係表示那是被告本人來借
    ，又是親手來拿之意。至伊與銓豐公司協商後出具同意書所
    載借款，係另筆銓豐公司負責人陳仁福向伊所借，與該2 筆
    借款不同等語，惟其亦稱：伊沒跟被告說那是原告的錢等語
    。又關於證人與陳仁福間之借貸關係，伊先證稱係伊為賺利
    息，而向伊母、伊妹及其他朋友籌錢借他，後又改稱伊也只
    是經手，沒賺利息，利息都是給伊去調錢的朋友等語（見本
    院卷第203 頁至第208 頁），所述前後已有扞格。況由其證
    述可知，其所稱借給被告之錢，與借給陳仁福之錢，分別係
    向原告所籌及向其母、妹及其他朋友所籌，其均僅係經手，
    利息亦分別係由原告及其母、妹及其他朋友賺取，情形顯係
    相同，則何以對被告之借款，其認貸與人為原告，伊僅係居
    間人，而在對陳仁福之借款，其則自認為貸與人，而以自己
    名義與銓豐公司協商，並以債權人之身分出具同意書（見本
    院卷第71頁）？是綜觀其證詞及同意書內容可知，無論被告
    係為自己或為銓豐公司（借用人究否為被告詳下述）借錢，
    其借款對象均為證人，而證人資金來源縱係來自原告，其亦
    未曾向被告言明，是無論借用人為被告或銓豐公司，貸與人
    均為證人，而非原告，原告以此主張消費借貸關係存於兩造
    之間，即屬無據。
  (三)再查被告收受證人交付之該2 筆借款後，均於同日製作銓豐
    公司同額現金收入傳票，及載入同日銓豐公司現金帳內，業
    據其提出現金收入傳票、銓豐公司現金帳影本各2 紙（見本
    院卷第61頁、第65頁、第58頁、第64頁）為證，並經本院核
    閱銓豐公司現金帳原本無訛；又銓豐公司為清償86年6 月20
    日之借款，所開立發票日為同年9 月20日、付款銀行為台新
    銀行之支票2 紙（支票號碼分別為0000000、0000000），嗣
    經提示退票，亦據其提出銓豐公司支票日曆簿原本（置於證
    件存置袋），及銓豐公司於台新銀行帳戶之臺幣存款歷史交
    易明細查詢表1 紙（見本院卷第43頁）為證屬實。再銓豐公
    司因未能渡過財務危機，於87年9 月14日委請李金澤律師發
    函各債權人提報債權金額後，經協商丙○○亦簽署同意書，
    就其債權同意銓豐公司緩期清償，此亦有同意書影本1 份在
    卷可憑（見本院卷第71頁）。是被告辯稱借用人為銓豐公司
    ，伊僅係代理收受系爭2 筆借款，始在借據上簽署為「經手
    人」，伊並非借款人等語，應可採信。
  (四)承上，本件消費借貸關係既係存在於丙○○與銓豐公司之間
    ，則縱丙○○將其債權讓與原告，亦僅得於通知銓豐公司後
    ，向銓豐公司為主張，尚難據此令被告負借用人之責任。
  (五)從而，原告依消費借貸之法律關係，訴請被告給付200 萬元
    ，及其中100 萬元自86年9 月21日起至清償日止，另100 萬
    元自86年10月5 日起至清償日止按週年利率百分之5 計算之
    利息，為無理由，應予駁回。
六、原告之訴既經駁回，其假執行之聲請即失所附麗，應併予駁
    回。
七、末按，法院為終局判決時，應依職權為訴訟費用之裁判，民
    事訴訟法第87條第1 項定有明文。查本件原告之訴為無理由
    ，則訴訟費用20,800 元應由原告負擔。
八、本件判決基礎已臻明確，兩造其餘攻防方法及訴訟資料，經
    審酌核與判決不生影響，無逐一論駁之必要，併此敘明。
九、據上論結，原告之訴為無理由，依民事訴訟法第78條、第87
    條第1 項，判決如主文。
中    華    民    國    97    年    4     月    25    日
                  民事第一庭  法  官  陳麗芬
以上正本證明與原本無異。
如對本判決上訴，應於判決送達後20日內向本院提出上訴狀。
中    華    民    國    97    年    4     月    30    日
                              書記官  林宗勳


司法院資訊處製作；財團法人民間司法改革基金會備份。
